【裁判字號】    99,婚,141
【裁判日期】    990406
【裁判案由】    離婚
【裁判全文】
臺灣臺中地方法院民事判決               99年度婚字第141號
原      告  戊○○
訴訟代理人  蔡其龍律師
被      告  丙○○
上列當事人間請求離婚事件，本院於民國99年3月22日言詞辯論終
結，判決如下：
    主  文
准原告與被告離婚。
訴訟費用由被告負擔。
    事實及理由
一、原告主張：兩造於民國86年12月20日結婚，婚姻關係存續中
    育有子女吳奕霆及吳奕謙。自結婚以來，被告未正常工作，
    收入不穩定，均靠原告從事美髮事業來支撐家計，而被告自
    結婚後第三年起，因沈迷賭博，在外積欠地下錢莊大筆債務
    後，即離家走避，被告債權人至家中尋找不及後，旋轉至原
    告工作之美髮店催討債務，使原告因而無法工作，家中經濟
    來源中斷，生活陷入困境，且從89年間起至96年9月為止，
    為躲避被告債務，全家四處搬遷，過著居無定所的生活，而
    每當新居不久，被告賭博惡習即故態復萌，並於欠下債務後
    ，即離開住所，失去聯繫，讓原告獨自面對被告債權人之催
    討恐嚇。原告長期以來，經常性的處於遭被告債權人催討債
    務及言語恐嚇之情況，身心備受煎熬，且因經常性的搬遷，
    致影響到子女之就學情況，而被告雖經原告百般勸說不要賭
    博，盼其以家庭為重，然被告仍將原告的話當作耳邊風，多
    年來反覆如此，且變本加厲，現今被告又欠下債務離去，而
    原告所營之美容店再次遭債主上門，致無法繼續經營。被告
    之行為已嚴重動搖夫妻間共同生活之基礎，使兩造之夫妻生
    活已無從維繫，而達於倘處於同一境況，任何人均將喪失維
    持婚姻意願之程度，是以兩造婚姻顯已因上開重大事由致生
    破綻，而難以繼續維持，且該難以維持婚姻之事由可歸責於
    被告，爰依民法第1052條第2項之規定，請求判決離婚等語
    。並聲明：如主文所示。
二、被告則以：伊雖有債務問題，然係因伊之前經營美髮經銷業
    務，景氣不好的緣故，才欠下債務，伊並未因賭博欠下債務
    。再者，原告的美容店係因沒有賺錢，及原告身體的關係，
    而未繼續經營等語，資為抗辯。並聲明：駁回原告之訴。
三、得心證之理由：
（一）原告主張兩造婚姻現存續中，並據提出戶籍謄本為證，此
      復為被告所不爭執，堪信為真實。
（二）按民法第1052條第2項所稱「有前項以外之重大事由，難以
      維持婚姻者」，乃抽象的、概括的離婚事由，係民法親屬
      編於74年修正時，為因應實際需要，參酌各國立法例，導
      入破綻主義思想所增設。但其事由應由夫妻之一方負責者
      ，僅他方得請求離婚，是其所採者為消極破綻主義精神，
      而非積極破綻主義。關於是否為難以維持婚姻之重大事由
      ，其判斷標準為婚姻是否已生破綻而無回復之希望。而婚
      姻是否已生破綻而無回復之希望，則應依客觀的標準，即
      難以維持婚姻之事實，是否已達於倘處於同一境況，任何
      人均將喪失維持婚姻意欲之程度而定。至於同條但書所規
      定「難以維持婚姻之重大事由應由夫妻之一方負責者，僅
      他方得請求離婚」，乃因如肯定有責配偶之離婚請求，無
      異承認恣意離婚，破壞婚姻秩序，且有背於道義，尤其違
      反自己清白（clean hands）之法理，有欠公允，同時亦與
      國民之法感情及倫理觀念不合，因而採消極破綻主義。然
      若夫妻雙方均為有責時，則應衡量比較雙方之有責程度，
      而許責任較輕之一方向應負主要責任之他方請求離婚，以
      符合公平（最高法院94年度台上字第115號裁定意旨、94年
      度台上字第2059號裁定意旨、95年度第5次民事庭會議決議
      參照）。
（三）經查本件被告沈迷賭博，在外積欠債務，被告之債權人至
      原告工作地點催討債務，致原告無法順利繼續工作，而必
      須輾轉搬遷他處等情，業經證人即原告工作之筑暄美髮髮
      廊店長乙○○到庭證述：原告自86年起在伊店內工作，而
      於90年間某日，原告打電話告訴伊因先生工作與債務問題
      必須離開，原告的東西都沒有帶走就離開到東部去了。在
      原告離開的前一年，伊有陪原告到處求神，希望可以改變
      被告賭博的習性等語；證人即原告工作之筑暄美髮髮廊同
      事庚○○到庭證述：伊與原告在筑暄美髮髮廊同事過一個
      月，於原告離開前一天，原告有帶兩個小孩來店裡剪髮，
      當天原告接到電話在店外講很久，後來小孩頭髮沒有剪完
      ，原告就匆匆地帶著小孩離開美髮店，原告說高利貸在家
      裡等她，而原告在第二天就離開清水家裡等語；證人即原
      告所經營e盟美容院受雇員工甲○○到庭證述：原告是伊於
      93年間在e盟美容院工作時之老闆，伊稱呼被告為經理，93
      年間某日晚間七點多，有一名男子進來就說欠債還錢，說
      要找老闆，伊說老闆不在，該名男子就走到樓上去，後來
      伊看到原告追那名男子到外面去，過了三天後，原告就說
      店要結束營業，伊有聽說經理有欠賭債等語；證人即原告
      所經營e盟美容院客戶己○○到庭證述：被告於93年間向伊
      借錢，後來未返還，伊也找不到被告，直到原告於98年間
      開設e盟美容院，知道被告有欠伊錢後，原告即要伊到原告
      所經營的e盟美容院消費抵債等語；證人即原告母親丁○○
      到庭證述：兩造結婚一段時間後，原告就跑回娘家，說被
      告有欠債，後來兩造就搬往花蓮，被告曾多次向伊及伊之
      家人借錢未還等語（本院99年3月22日言詞辯論筆錄參照）
      。綜上證人所述內容，堪信被告有在外積欠賭債未還，致
      原告屢遭被告之債權人催討，而必須四處搬遷等情為真。
      被告雖以其係因經營美髮經銷業務，景氣不好的緣故，才
      欠下債務，伊並未因賭博欠下債務等詞置辯，然被告對其
      所辯並未舉證以實其說，是尚難採信。
（四）綜上所述，本件被告沈迷賭博，在外積欠賭債，致原告屢
      遭被告債權人催討債務，而無法正常工作生活，必須隨被
      告四處搬遷躲避債務，依原告之情況，任何人倘處於同一
      情況下，均不願繼續維持婚姻生活，堪信本件兩造間之婚
      姻已生破綻而無回復之希望，兩造間確有難以維持婚姻之
      重大事由存在，難以繼續彼此之共同婚姻生活無疑，而就
      該項離婚事由觀之，被告顯係應負全部責任之一方，有可
      歸責之事由。從而，原告依民法第1052條第2項之規定請求
      判決離婚，洵屬正當，應予准許。
四、訴訟費用負擔之依據：民事訴訟法第78條。
中    華    民    國    99    年     4     月    6    日
                  家事法庭      法  官  王靜秋
以上正本係照原本作成。
如對本判決上訴，須於判決送達後20日之不變期間內，向本院提
出上訴狀。
中    華    民    國    99    年    4     月    6     日
                                書記官  楊金池

司法院資訊處製作；財團法人民間司法改革基金會備份。
